【裁判字號】    98,消債更,161
【裁判日期】    980606
【裁判案由】    更生事件
【裁判全文】
臺灣臺南地方法院民事裁定           98年度消債更字第161號
聲  請  人
即  債務人  乙○○
上列聲請人因消費者債務清理事件聲請更生，本院裁定如下：
    主    文
聲請駁回。
聲請程序費用新臺幣壹仟元由聲請人負擔。
    理    由
一、本件聲請意旨略以：聲請人於消費者債務清理條例施行後，
    曾以書面向最大債權銀行台新商業銀行股份有限公司（下稱
    台新銀行）請求共同協商債務清償方案而不成立。台新銀行
    提出之還款條件為二階段還款：第一階段為前 72期（6年度
    、0利率，每月償還新台幣 (下同)5,000 元），第二階段於
    6 年後再另外協商，惟聲請人有母親需扶養、且無家產又需
    租屋，聲請人雖有二名兄長，但大哥於夜市擺攤，收入不穩
    定，二哥出獄至今仍無工作，均無法分擔母親扶養費用，此
    外，其中二家銀行已將債權外賣予資產管理公司，而無法納
    入共同協商，二家資產管理公司所提出之還款條件與台新銀
    行提出之協商方案此三筆金額總合已超過目前扣薪三分之一
    ，實無法與台新銀行成立協商，而聲請人之無擔保或無優先
    權之債務總額未逾 1,200萬元，復未經法院裁定開始清算程
    序或宣告破產，為此，爰依消費者債務清理條例提出本件更
    生之聲請等語。
二、按債務人不能清償債務或有不能清償之虞者，得依本條例所
    定更生或清算程序，清理其債務，消費者債務清理條例第 3
    條定有明文。又聲請更生或清算不合程式或不備其他要件者
    ，法院應以裁定駁回之，但其情形可以補正者，法院應定期
    間先命補正，復為同條例第 8條所明定。衡諸債之關係，係
    以當事人間之信賴關係為基礎，為社會經濟組織之重要支柱
    ，故當事人於以法律行為追求自己之利益之際，亦應顧及對
    方之利益，並考量債權債務在社會上之作用，本於誠實及信
    用之原則，行使債權及履行債務。是對於已陷入經濟上困境
    之消費者，若任其於惡性循環之債務窘境中生存，將衍生嚴
    重之社會問題，難以維持安定之社會經濟秩序，故為兼顧債
    權人、債務人雙方之利益，對陷於經濟上困境之消費者，乃
    允其於消費者債務清理條例施行後，得選擇以重建型之更生
    程序或清算型之清算程序清理其債務，藉以妥適調整債務人
    與債權人及其他利害關係人間之權利義務關係，保障債權人
    獲得公平受償，並謀求消費者經濟生活之重建復甦機會。惟
    若債務人履行債務並無困難，僅係為圖謀減免債務，而不為
    債務之履行，自有違債權契約為誠信契約之本旨。
三、經查：
  (一)聲請人於消費者債務清理條例施行後，於民國（下同）97
      年10月曾向最大債權銀行台新銀行請求共同協商債務，台
      新銀行考量後提供之還款方式為二階段還款：第一階段為
      前72期（6年度、0利率，每月償還5,000 元），第二階段
      於 6年後再視聲請人當時經濟狀況重新評估能力提供方案
      ，聲請人雖表示每月能負擔5,000元，然因有2家資產公司
      無法納入協商，故協商不成立。此有聲請人提出前置協商
      不成立通知書、台新銀行98年4月1日陳述意見狀、聲請人
      98年4月2日民事陳報狀附卷可憑，堪信為真實。
  (二)據聲請人提出之財產及收入狀況說明書所示，其現任職於
      朝北生活館有限公司，經查，聲請人97年度全年收入所得
      為 323,601元（含各類獎金、加班費等），平均每月薪資
      收入約為26,967元，此有朝北生活館有限公司回函所附之
      薪資明細表在卷可稽，準此，各債權銀行及資產管理公司
      強制執行扣薪三分之一，每月金額計為 8,989元（計算式
      ：26,9671/3＝8,989）應可認定。
    1.按台灣省98年每月每人最低生活費 9,829元，其生活費標
      準係按照政府公布最近一年平均每人消費支出包含食品費
      、衣著鞋襪費、房租水電費、家居管理費、醫療保健費、
      交通通訊費、娛樂教育費及雜項支出百分之60而訂定，聲
      請人雖主張其每月就房屋租金、伙食費、交通費、通訊費
      、保險費、雜支、償還民間借款，分別支出8,000元、
      5,100元、1,000元、291元、1,918元、1,000元、3,000元
      ，合計每月共支出20,309元，然本條例之立法目的既在於
      使不幸陷入經濟困境之人得以清理債務、重建生活，並在
      清理過程中能保有符合人尊嚴之最低基本生活，而非維持
      債務人過去慣常之寬逸生活，是於評估債務人是否有不能
      清償債務或有不能清償之虞時，自不得由債務人任意主張
      其基本生活費用之數額，準此，聲請人主張每月必要支出
      核屬過高，尚難遽採。
    2.次按「負扶養義務者有數人時，應依左列順序定其履行義
      務之人：一、直系血親卑親屬。... 」；負扶養義務者有
      數人而其親等同一時，應各依其經濟能力，分擔義務，民
      法第1115條定有明文，查聲請人尚有兄長葉育志、葉耿宏
      2人，則聲請人之母甲○○扶養費用理應由聲請人兄妹3人
      共同分擔，雖聲請人於陳報狀自述其兄葉育志於夜市擺攤
      維生，但因經濟不景氣生意不佳，全靠兄嫂獨立支撐經濟
      ，無力負擔母親之扶養費，而另一兄長葉耿宏自出獄後即
      失業至今，亦無負擔母親之扶養費云云，然就上開事實聲
      請人並未提出相關證明文件以實其說，顯難採憑。況查子
      女扶養父母之義務為法定，不因任何原因而免除，且負扶
      養義務者各依其經濟能力分擔扶養義務已如上述，而聲請
      人已高額負債，益無由聲請人全額負擔其母扶養費之理，
      故聲請人所述實無可採。
    3.末按扶養父母之基本生活費用，參酌98年度綜合所得稅每
      人免稅額82,000元計算，每人每月基本生活所需約 6,850
      元應為適當。衡之常情，債務人於提出更生聲請之際，為
      求能以入不敷出為由獲取准予開始更生程序之裁定，對其
      支出部份或有浮報之可能，然實無自行降低實際支出數額
      而少報或漏報之理，是以聲請人於財產及收入狀況說明書
      自陳其母之扶養費用每月支出6,500元，應可採信，又扶
      養費應由聲請人兄妹3人共同分擔，故聲請人所負擔其母
      之扶養費用計為2,167元（計算式：6,5003＝2,167）。
      承上所述，聲請人97年度之平均月收入為26,967元，扣除
      個人基本生活費9,829元、其母之扶養費用2,167元、強制
      執行扣薪8,989元，剩餘5,982元（計算式：26,967－
      9,829 －2,167－8,989＝5,982）可資運用，尚足以負擔
      台新銀行提出之協商金額每月清償5,000元，是聲請人猶
      稱無法支付協商金額云云，自屬無據。
  (三)再者據聲請人聲請狀所附之房屋租賃契約書所示，聲請人
      租賃房租為 8,000元之大樓住宅使用，附含有停車位及冷
      氣 4台、電視2台、冰箱2台，另須負擔大樓管理費等，惟
      上開支出實乃非屬必要生活所需，聲請人於高額負債之時
      ，理當儉樸其生活需求，亦可租用簡單實惠之雅房即可，
      而節省其部分房租支出。聲請人復主張每月尚需支出人壽
      保險費用 1,918元云云，然聲請人生活已有困難，且此部
      分為全民健康保險以外之保險契約，非屬強制保險，於聲
      請人負債而無法清償之情形，此保險費之支出既非為維持
      聲請人生存之必要費用，聲請人理應終止該保險契約，將
      該筆支出移作生活必需費用，要無於自身已負債纍纍之際
      ，復每月支出保險費用而徒增自身生活開銷之負擔，故該
      筆保險費亦難認係屬聲請人必要之支出。
  (四)又聲請人於財產及收入狀況說明書中將償還民間友人借款
      每月 3,000元列為必要支出一節，查聲請人僅提出本票四
      紙，其他並無收受借貸款項及還款金額之相關證明，則其
      主張尚難採信。縱認聲請人所言屬實，然債務人之財產及
      薪資為所有債權之總擔保，是非為維持其財產所為之支出
      行為，減損其積極財產，自不得列為其應支出項下，且為
      確保各債權人公平受償，亦不得獨厚任何一特定債權人，
      聲請人何有每月獨厚於部分債權人，而每月償還友人借款
      3,000 元之理？是聲請人將該筆償還友人之借貸列入必要
      支出，亦有不當。
四、另聲請人於前置協商時表示每月能負擔 5,000元，但因資產
    管理公司無法納入協商而協商不成立等情，已如上述，惟查
    ：台新銀行係依據聲請人收入、財產使用狀況及家庭生活費
    負擔情形，評估聲請人應有能力負擔之方案，且該協商方案
    之利率已調降成0%，足徵債權銀行已做讓步與妥協，對於聲
    請人而言，並無顯失公平或限制聲請人權利之行使或加重聲
    請人責任之情事，聲請人更應戮力還款；本院認上開還款計
    畫，尚屬合理，且對聲請人已為相當程度之讓步，應屬已盡
    力促成協商義務下所得之方案，況在債務履行期間聲請人屆
    時確實無力繳納，亦有與債權人磋商降低還款金額可能性，
    且日後聲請人之工作收入及財產狀況，確有無法履行債權人
    提出之債務清償方案或履行顯有重大困難時，聲請人非不得
    另行聲請以債務清理程序清理其債務。而聲請人在履行債務
    期間，本須經歷經濟困苦之過程，其生活開銷理當予以節制
    ，除應積極開源，努力勤奮工作以增加收入償還債務外，其
    生活更須儉樸，且適當控制其生活費用支出，以達成勉力履
    行債務，以符合公平正義及誠信原則，況聲請人為償還債務
    ，自應經歷履行期間較不寬裕之經濟生活，此乃聲請人於負
    擔債務時即得預見，是依誠實及信用之原則，聲請人於有履
    行可能性時，理應竭盡己力，撙節開支，誠實勤勉地履行債
    務為是。然聲請人以資產管理公司無法一併納入協商為由，
    不願接受上開協商條件，足認其欠缺協商之真意，以及欠缺
    清理債務誠意，並有利用聲請更生程序減免債務之心態，顯
    不足取。
五、綜上所述，本件聲請人顯有能力支付台新銀行提供前置協商
    還款方案，而本件協商不成立之原因，係因聲請人主觀上欠
    缺清理債務之誠意所致，是聲請人既無不能清償債務或有不
    能清償之虞之情事，即與本條例第 3條規定之要件不符，聲
    請人聲請更生，非屬本條例所應准其更生之範疇，且上開欠
    缺又屬無從補正，依前揭說明，其更生之聲請，不應准許，
    應予駁回，爰裁定如主文。
中    華    民    國    98    年    6     月    6     日
                  民事第一庭    法  官   周素秋
以上正本證明與原本無異。
如不服本裁定，應於裁定送達後10日內，以書狀向本院提出抗告
，並繳納抗告費新臺幣1千元。
中    華    民    國    98    年    6     月    6     日
                                書記官   洪育祺


司法院資訊處製作；財團法人民間司法改革基金會備份。
